臺灣板橋地方法院民事判決　　　　　　　99年度訴字第2376號
原　　　告　雷祥賢　即陳琴之.
　　　　　　雷子宜　即陳琴之.
兼上　二人
訴訟代理人　雷薇玉　即陳琴之.
被　　　告　廖清讚
　　　　　　民群交通有限公司
上　一　人
法定代理人　周依嬋
訴訟代理人　邱文郁
上列當事人間侵權行為損害賠償事件，經本院刑事庭裁定移送前
來（99年度交附民字第112 號），本院於中華民國100 年1 月21
日言詞辯論終結，判決如下：
    主      文
被告應連帶給付原告新臺幣捌拾萬仟陸佰柒拾元，及被告民群
交通有限公司自民國九十九年十二月十七日起，被告廖清讚自民
國九十九年十二月二十六日起，均至清償日止，按年息百分之五
計算之利息。
原告其餘之訴駁回。
訴訟費用由被告連帶負擔十分之七，餘由原告負擔。
本判決第一項於原告以新臺幣貳拾柒萬元供擔保後，得假執行；
但被告如以新臺幣捌拾萬仟陸佰柒拾元為原告預供擔保，得免
為假執行。
原告其餘假執行之聲請駁回。
    事實及理由
壹、程序方面：
一、按訴狀送達後，原告不得將原訴變更或追加他訴，但有下列
    各款情形之一者，不在此限：…二請求之基礎事實同一者。
    三擴張或減縮應受判決事項之聲明者。……，民事訴訟法第
    255 條第1 項第2 、3 款定有明文。查原告起訴，其聲明第
    1 項原為：被告廖清讚應給付原告新臺幣（下同）1,359,55
    1 元，及自起訴狀繕本送達被告廖清讚翌日起至清償日止，
    按年息百分之5 計算之利息。嗣具狀追加民群交通有限公司
    （下稱民群公司）為被告，並變更聲明為：被告應連帶給付
    原告1,103,670 元及自99年12月7 日民事言詞辯論狀繕本送
    達被告翌日起至清償日止按年息百分之5 計算之利息。核原
    告所為訴之追加、變更，係本於被告廖清讚業務過失侵害被
    害人陳琴身體權之同一請求基礎事實，且減縮其應受判決事
    項之聲明，合於前揭法條規定，應予准許。
二、本件被害人陳琴於起訴後之99年9 月28日死亡，訴訟程序當
    然停止，嗣經陳琴之繼承人即雷薇玉、雷祥賢、雷子宜先後
    於同年11月16日、同年12月20日具狀聲請承受訴訟，此有臺
    北榮民總醫院診斷證明書、戶口名簿、聲明承受訴訟狀在卷
    可稽，自屬適法。
貳、實體方面：
一、原告主張：被告廖清讚以駕駛計程車為業，為從事駕駛業務
    之人，並靠行於被告民群公司，於98年8 月16日上午6 時35
    分許，駕駛車號010-B6營業小客車，沿新北市○○區○○路
    往中山路方向行駛，欲左轉中山路時，應注意而未注意車前
    狀況，且未禮讓綠燈正行經行人穿越道之被害人陳琴，致所
    駕駛之上開車輛左側撞擊正於綠燈穿越馬路之陳琴右腳，使
    陳琴夾在安全島與該小客車之間，並受有右側脛骨及腓骨未
    明示部位之開放性骨折及右側膝部挫傷等傷害。陳琴歷經手
    術與多次診療後，經醫院診斷為右下腿脛腓骨粉碎性開放性
    骨折，爰依民法第184 條第1 項前段、第191 條之2 本文、
    第188 條第1 項前段、第193 條第1 項及第195 條第1 項規
    定，請求被告連帶賠償原告醫藥費99,110元、看護費167,00
    0 元、就醫出庭交通費3,290 元、喪失勞動能力399,500 元
    及慰撫金50萬元，扣除已領取之保險給付65,230元後，共計
    為1,103,670 元。又陳琴於99年9 月28日死亡，其權利義務
    由原告繼承，原告自得請求被告連帶給付等語。併為聲明：
    被告應連帶給付原告1,103,670 元及自99年12月7 日民事言
    詞辯論狀繕本送達被告翌日起至清償日止，按年息百分之5
    計算之利息；並願供擔保請准宣告假執行。
二、被告廖清讚對於上開不法侵害被害人陳琴之行為並未爭執，
    惟就原告請求之項目及金額則以：原告之請求只要在伊能力
    範圍內都會給付，伊認為原告請求太多，伊沒有辦法負擔，
    且看護費部分，診斷證明書上並未載明被害人陳琴需要專業
    24小時之看護，又陳琴喪失勞動能力之金額應以其稅務電子
    閘門財產所得調件明細表所載金額計算等語，資為抗辯。併
    為答辯聲明：原告之訴及假執行之聲請駁回；如受不利判決
    ，願供擔保請准宣告免為假執行。
三、被告民群公司則以：回顧40至50年代末期之前，因當時國民
    所得偏低，就當時一部汽車售價可抵一戶房屋價格，一般大
    眾多數較無能力購買自用或是營業車輛，且當時路上車輛稀
    少，並無計程車在路上兜客營業，營業計程車輛全在車行待
    命，如乘客欲搭計程車時就需要打電話聯絡車行叫車，車行
    再指派於車行待命之司機前往交易服務，就實務上，司機確
    實是受車行派車指令，服其勞務，並將向乘客收取之車資繳
    回車行，而從中抽取服務所得佣金，兩者共謀其利，若在執
    行職務時有任何侵權損害情事發生，計程車行確實符合民法
    第188 條僱用人應負連帶賠償責任，就當時計程車行經營方
    式，法院對車行之連帶賠償判決並無不符，車行營業方式與
    司機間確實有僱傭關係，但只持續到50年代末期後，因時代
    進步致國民所得增加，並政府為去除落後形象，輔導三輪車
    轉業駕駛計程車且增加稅收之政策實施後，為有效控管突然
    激增之營業小客數量，政府此時開始管制民間營業車輛牌照
    申請，致計程車行業者也為因應趨勢徹底改變營業方針，交
    易對象從乘客變成司機，由車行提供車額牌照，並代辦監理
    業務、代繳稅費、違規、保險費，或交通違規申訴等雜項服
    務，讓渡有車人士自備車輛自主經營，車行業者每月酌收代
    辦雜項服務費用，至此車行與司機間完全沒有僱傭關係，雙
    方所存在僅是交易行為，而司機亦是唯一與車行發生商業行
    為之客戶定位。本件被告廖清讚本身具備監理單位核發之有
    效營業駕駛執照，及交通大隊發予之執行登記證，其得隨意
    挑選計程車行購入車輛並加入自主營業，今伊為被告廖清讚
    選任交易之對象，被告民群公司每月酌收代辦之勞動酬庸1,
    200 元，廖清讚在外營業所行駛之時間、路線均由其自行決
    定，被告民群公司無權過問外，其每日在外之營業收入均為
    其個人所得，分毫不需繳納予伊，則被告廖清讚與伊為依約
    履行之交易及信託關係，被告民群公司既與被告廖清讚簽立
    契約明訂雙方權利義務，如被告民群公司本身作業疏失導致
    司機權利受損，便有義務代為處理其受損害部分，例如：稅
    費遲繳之滯納金、違規逾期之加罰金額、未告知被告廖清讚
    車輛年度檢驗、個人駕照、登記證應審驗之日期，諸如此類
    所衍生問題，需由被告民群公司承受後果，就本件而言，原
    告與被告民群公司僅就強制險內容有所牽扯，被告民群公司
    受被告廖清讚所託代為投保強制險業務，如因業務疏失，未
    能替被告廖清讚所有車輛投保強制險，或未查明被告廖清讚
    所持有之職業駕照及執業登記證是否有效，致使原告應得之
    強制險金額未能領取，被告民群公司便需負擔原告應得而未
    得之強制險金額，但原告已先向富邦保險公司領取65,230元
    ，足證被告民群公司無任何過失責任，一切依約履行，亦令
    原告能順利取得強制險應得之金額，今原告執意將被告民群
    公司與被告廖清讚之交易關係無限上綱，令被告民群公司與
    被告廖清讚負連帶賠償責任，實令人不服，請鈞院勿錯誤引
    用不符時宜之老舊判例，致使伊蒙受不白之冤；又縱認被告
    民群公司與被告廖清讚應負連帶賠償責任，然亦已盡相當之
    注意義務或縱加以相當之注意而仍不免發生損害，依民法第
    188 條第1 項後段規定自無須負賠償責任；另原告主張之看
    護費部分，診斷證明書上並未載明被害人陳琴需要專業24小
    時之看護，且陳琴喪失勞動能力之金額應以其稅務電子閘門
    財產所得調件明細表所載金額計算等語，資為抗辯。併為答
    辯聲明：原告之訴駁回及假執行之聲請駁回；如受不利判決
    ，願供擔保請准宣告免為假執行。
四、經查，本件被告廖清讚確有於前揭時地駕駛上開營業小客車
    ，欲由新北市○○區○○路左轉中山路時，因疏未注意暫停
    讓行人先行通過，致所駕駛之上開車輛左前側不慎擦撞正在
    穿越馬路之被害人陳琴右腳，使陳琴跌倒在地，並受有右側
    脛骨及腓骨未明示部位之開放性骨折暨右側膝部挫擦傷等傷
    害之事實，為被告廖清讚所不爭執，並有原告提出之天主教
    耕莘醫院永和分院乙診字第0980907069號乙種診斷證明書在
    卷可稽（見本院卷第96頁），及有被告廖清讚於警詢及偵查
    中之筆錄、道路交通事故現場圖、道路交通事故調查報告表
    (一)、(二)、道路交通事故現場照片6 幀附於臺灣板橋地方法院
    檢察署99年度偵字第4706號影本卷足憑，且被告廖清讚前揭
    業務過失傷害犯行，經本院99年度交易字第207 號審理結果
    ，認被告廖清讚係觸犯刑法第284 條第2 項之業務過失傷害
    罪，判處拘役55日，如易科罰金，以1,000 元折算1 日確定
    ，亦有上開案號之刑事判決1 件及刑事案件全卷影本1 份可
    佐，故原告主張被告廖清讚因業務過失而不法侵害被害人陳
    琴身體權，致其受有損害，自堪信為真正。
五、按故意或過失，不法侵害他人權利者，負損害賠償責任，民
    法第184 條第1 項前段定有明文。又受僱人因執行職務，不
    法侵害他人之權利者，由僱用人與行為人連帶負損害賠償責
    任。但選任受僱人及監督其職務之執行，已盡相當之注意或
    縱加以相當之注意而仍不免發生損害者，僱用人不負賠償責
    任，民法第188 條第1 項亦有明文規定。該條項所稱之受僱
    人，係以事實上之僱用關係為標準（最高法院45年度台上字
    第1599號判例意旨參照）。凡客觀上使用他人為服勞務者，
    均為僱用人，不以有僱用契約之存在為僱用人負責之條件。
    且所謂執行職務亦不以受指示執行之職務為限，倘在外觀上
    ，受僱人之行為，依一般情形觀之，得認為係執行職務者，
    即屬相當。又目前在臺灣經營交通事業之人，接受他人靠行
    （出資人以該經營人之名義購買車輛，並以該經營人名義參
    加營運），而向該靠行人（出資人）收取費用，以資營運者
    ，比比皆是，此為週知之事實。該靠行之車輛，在外觀上既
    屬經營人所有，乘客又無從分辨該車輛是否他人靠行營運，
    乘客於搭乘時，只能從外觀上判斷該車輛係某經營人所有，
    該車輛之司機係為該經營人服勞務，自應認該司機係為該經
    營人服勞務，而使該經營人負僱用人之責任，以保護交易之
    安全；因此種交通企業，既為目前台灣社會所盛行之獨特經
    營型態，則此種交通公司，即應對大眾之安全負起法律上之
    責任（最高法院76年度台上字第169 號、87年度台上字第86
    號判決要旨參照）。查本件被告廖清讚所駕駛之車號010-B6
    營業小客車，係被告廖清讚出資購買，登記為被告民群公司
    所有，並靠行於被告民群公司營業，使用被告民群公司之營
    業牌照車額，車門上並印有「民群」2 字等情，非但為被告
    民群公司所不爭執，並有其提出之汽車新領牌照登記書、行
    照、保險證，臺北縣計程車客運業自備車輛參與經營契約書
    等件影本各1 紙及照片2 幀為證（見本院卷第83至85頁、第
    44頁），足認被告廖清讚於前揭時、地駕車之行為，在客觀
    上係為被告民群公司服勞務，且在外觀上亦係執行被告民群
    公司之職務，是依前揭法文及最高法院判例、判決見解，被
    告民群公司應屬被告廖清讚之僱用人無訛，被告民群公司抗
    辯：被告廖清讚自行購車靠行於民群公司，除繳納車行管理
    費外，盈虧自負，其平日兜客時間及行徑地點均未受民群公
    司控制，被告廖清讚非其受僱人，其毋須就被告廖清讚本件
    侵權行為連帶負賠償責任云云，顯非可採。被告民群公司雖
    另辯稱：其對本件已盡相當之注意義務或縱加以相當之注意
    而仍不免發生損害，依民法第188 條第1 項後段規定無須負
    賠償責任云云，惟被告民群公司並未舉證證明其選任及監督
    被告廖清讚職務之執行業已盡其相當之注意，或縱加以相當
    之注意而仍不免發生本件車禍，致被害人陳琴受有傷害（參
    見最高法院19年上字第3025號判例意旨），故其此部分抗辯
    亦難採取。準此，被告廖清讚既為被告民群公司之受僱人，
    被告廖清讚因執行職務駕駛上開營業小客車，疏於注意，撞
    擊被害人陳琴致其受傷，則依民法第184 條第1 項前段、第
    188 條第1 項前段之規定，被告2 人自應連帶對原告負
    本件侵權行為之損害賠償責任。
七、次按不法侵害他人之身體或健康者，對於被害人因此喪失或
    減少勞動能力或增加生活上之需要時，應負損害賠償責任；
    不法侵害他人身體、健康、名譽、自由、信用、隱私、貞操
    或不法侵害其他人格法益而情節重大者，被害人雖非財產上
    之損害，亦得請求賠償相當之金額，民法第193 條第1 項、
    第195 條第1 項前段分別定有明文。又慰撫金之賠償其核給
    之標準固與財產上損害之計算不同，然非不可斟酌雙方身分
    、資力與加害程度，及其他各種情形核定相當之數額（最高
    法院著有51年台上字第223 號判例參照）；受僱人因執行職
    務不法侵害他人之人格權，被害人受有非財產上之損害，請
    求該受僱人及其僱用人連帶賠償相當金額之慰撫金時，法院
    對於慰撫金之量定，應斟酌兩造（包括負連帶賠償責任之僱
    用人在內）之身分地位及經濟狀況等關係定之（最高法院75
    年度台上字第2164號判決要旨參照）。茲就原告請求之金額
    審酌如下：
  (一)醫療費用99,110元部分：
    被害人陳琴因本件事故受傷，於醫院內接受鋼板，螺絲內固
    定手術與石膏外固定，有天主教耕莘醫院永和分院乙診字第
    乙0000000000號診斷證明書及醫療費用收據在卷可稽（見本
    院99年度交附字第112 號卷第4 頁、第7 頁至第16頁、第19
    頁、第21頁），並為被告所不爭執（見本院卷第80頁反面，
    99年12月31日言詞辯論筆錄），故原告此部分請求自應予准
    許。
  (二)看護費用共167,000 元（包含醫院看護費用9,600 元及居家
    看護費用分別為94,900 元、62,500元）：
    醫院看護費用9,600 元部分：被害人陳琴於98年8 月21日
      至同年月29日在天主教耕莘醫院永和分院住院8 天期間，
      共支出看護費用9,600 元，有優美看護中心收款證明單附
      卷可稽（見前揭交附民卷第10頁），且天主教耕莘醫院永
      和分院乙診字第0980907069號診斷證明書醫囑欄亦載明「
      病患於98年8 月16日急診入院，…98年8 月29日出院，…
      病人於住院期間…生活無法自理，需24小時他人在旁照護
      。…」等語（見本院卷第96頁），是原告此部分請求亦應
      准許。
    居家看護費用94,900元部分：被害人陳琴出院後仍行動不
      便需專人照護，於98年8 月30日至同年10月13日止共支出
      94,900元，有優美看護中心收款證明單2 紙附卷可憑（見
      前揭交附民卷第17頁），並有上開診斷證明書醫囑欄載明
      「病患於…98年8 月29日出院…需休養3 個月與門診追蹤
      治療，病人於…出院1 個月內生活無法自理，需24小時他
      人在旁照護。…」等語可佐，被告空言抗辯上開診斷證明
      書上未載明陳琴需要請24小時專人看護云云，顯非可採，
      故原告請求此部分金額，亦屬有據。
    居家看護費用62,500元部分：被害人陳琴自98年10月14日
      起至同年12月31日止，在家由其大姐陳素英照護，業據提
      出陳素英出具之居家照顧付款證明1 紙為證（見前揭交附
      民卷第23頁），且證人陳素英亦到庭證稱：「（問：【提
      示附民卷23頁居家照顧付款證明並告以要旨】是否你簽名
      ？）是我簽的。（問：付款證明記載支付的費用是從98年
      10月14日到98年12月31日，金額為62,500元，你有確實收
      到陳琴支付的這筆款？）有，雷薇玉每天拿1,000 元給我
      ，一天算1,000 元，有時候照顧半天，就給500 元。（問
      ：這段期間你每天都在家裡24小時看護陳琴嗎？）他出院
      之後有請1 個看護，我是後來才去的，我看護他到今年2
      月份左右。」等語（見本院卷第81頁反面至第82頁，前揭
      言詞辯論筆錄），此節並為被告所不爭執（見本院卷第82
      頁，前揭言詞辯論筆錄）。又無論有無僱請看護，惟其實
      際上既有看護需要，此項看護工作縱係由其親屬實際擔任
      ，此項親屬看護之恩惠，尚不能加惠於被告，故陳琴縱未
      於該期間內僱請看護，仍得請求看護費用之損害（最高法
      院86年度台上字第2005號、89年度台上字第1749號判決意
      旨參照），是原告此部分請求亦應准許。
  (三)就醫出庭交通費3,290 元部分：依原告主張被害人陳琴受傷
    後因就醫及出庭應訊所支出之交通費共3,290 元，有其提出
    之計程車專用收據4 紙在卷可稽（見前揭交附民卷第18頁、
    第20頁、第23頁至第24頁），並為被告所不爭執（見本院卷
    第81頁，前揭言詞辯論筆錄），堪信原告此部分請求洵屬有
    據，亦應准許。
  (四)喪失勞動能力399,500 元部分：原告主張被害人陳琴遭撞傷
    後，因身體不適而喪失勞動能力，而陳琴原任職於晶華國際
    酒店股份有限公司（下稱晶華酒店）及擔任雇主史金生之家
    庭清潔人員，每月收入分別為27,000元、2 萬元，計47,000
    元，本件車禍受傷後需在家中修養，期間為98年8 月16日起
    至99年4 月30日止，計8.5 個月，合計399,500 元（計算式
    ：47,000元×8.5 月＝399,500 元），已據提出前揭診斷證
    明書（內載：骨折復原需1 年，病人於1 年後評估取出固定
    器，需再休養3 個月）、晶華酒店在職證明書及史金生出具
    之在職證明書為證（見前揭交附民卷第4 頁本院卷第31頁、
    第33頁）。被告雖對被害人陳琴喪失勞動能力期間為8.5 個
    月及被害人陳琴車禍前在晶華酒店任職每月薪資27,000元沒
    有意見，然辯稱：金額部分應僅以稅務電子閘門財產所得調
    件明細表之資料為準云云，惟證人史金生到庭證稱：「（問
    ：是否認識陳琴）認識，94年左右我在晶華酒店包房間住宿
    時，前後大概住了1 年半，那段期間都是他幫我打掃的。（
    問：你現在成功路四段的房子是何時買的？）大約在96年間
    買的。（問：該房屋有無請陳琴去幫你作清潔工作？）有，
    交屋後大約96年9 月、10月間就開始請他到我那邊作清潔工
    作。他大概一個禮拜2 、3 天去幫我作整個房屋的清潔工作
    ，另外有包括清潔衣服。大部分都是白天時，就是在我上班
    時間，他自己選擇時間來打掃。（問：你如何給他對價？）
    我跟他約定1 個月給他2 萬元，一直到他出車禍前都還在做
    。車禍之後他就沒辦法作，有請另外一個人幫忙。我都是每
    月擺著現金在桌上給他，沒有開立扣繳憑單，是因為我私人
    請他幫忙付給他的。（問：【提示本院卷第33頁並告以要旨
    】這份在職證明書是否你開立？）是的。那是因為有一天原
    告雷薇玉打電話給我請我開出證明。（問：你與陳琴確定都
    沒有任何合約，只有口頭協議而已嗎？）沒有合約，只有口
    頭約定請他來打掃，每月給他2 萬元」等語（見本院卷第92
    至第93頁，100 年1 月21日言詞辯論筆錄），顯見原告主張
    被害人陳琴在車禍前擔任史金生之家庭清潔人員每月薪資2
    萬元應為真正，故被告上開抗辯並不足取，原告此部分請求
    亦應准許。
  (五)精神慰撫金50萬元部分：查被害人陳琴因受本件事故，致受
    有右側脛骨及腓骨未明示部位之開放性骨折暨右側膝部挫擦
    傷等傷害，住院期間及出院後需請人看護照顧，已如前述，
    其精神自受有痛苦，而得請求被告賠償其精神上之損害。茲
    審酌陳琴為小學畢業，於本件事故發生時，於晶華酒店擔任
    房務部服務人員，並兼職家庭清潔人員，名下有房屋1 棟、
    土地2 筆及投資3 筆，有99年11月16日原告聲明承受訴訟暨
    陳報狀、99年12月31日言詞辯論筆錄在卷可稽（見本院卷第
    27頁、第81頁反面），並有陳琴之98年度稅務電子閘門財產
    所得調件明細表附卷可佐（見本院99年度司板調字第166 號
    卷第9 頁至第11頁）；被告廖清讚小學畢業，現在是計程車
    司機，每月約有12,000元收入，名下無任何不動產，有上開
    言詞辯論筆錄及廖清讚之98年度稅務電子閘門財產所得調件
    明細表在卷足憑（見本院卷第81頁反面、前揭本院司板調卷
    第12至第13頁）；被告民群公司則係經營計程車客運業，資
    本額為500 萬元，亦有其公司基本資料在卷可佐（見本院卷
    第76頁）。本院審酌上情及被告廖清讚侵害程度、對被害人
    陳琴所造成之損害等一切情狀，認原告請求精神慰撫金50萬
    元，顯屬過高，應核減為20萬元，方屬允適。
  (六)綜上，原告得請求之金額為868,900 元（計算式：99,110＋
    167,000 ＋3,290 ＋399,500 ＋200,000 ＝868,900 ）。
八、末按，保險人依本法規定給付之保險金，視為加害人或被保
    險人損害賠償金額之一部分，被保險人受賠償請求時，得扣
    除之，為強制汽車責任保險法第32條所明定。本件被害人陳
    琴於生前已受領汽車強制責任險保險金65,230元一節，有國
    泰世華銀行存摺轉帳影本1 紙在卷可稽（見本院卷第34頁）
    ，並為兩造所不爭執，則被告應賠償之數額即應扣除已受領
    之前揭保險金，經扣除後，原告得請求金額為803,670 元（
    計算式：868,900－65,230＝803,670）。
九、綜上所述，原告基於侵權行為之法律關係，請求被告連帶給
    付803,670 元及自99年12月7 日民事言詞辯論狀繕本送達被
    告翌日（即被告民群公司99年12月17日、被告廖清讚99年12
    月26日）起，至清償日止，按年息百分之5 計算之利息，為
    有理由，應予准許，逾此範圍之請求，則為無理由，應予駁
    回。
十、兩造陳明願供擔保請准宣告假執行及免為假執行，就原告勝
    訴部分，核無不合，爰分別酌定相當之擔保金額供擔保准許
    之；至原告敗訴部分，其假執行之聲請已失所附麗，應併予
    駁回。
十一、因本件事證已臻明確，兩造其餘主張、陳述及所提證據，
      經本院審酌後，認均與本件判斷結果無影響，毋庸再予一
      一審酌，附此敘明。
據上論結，本件原告之訴為一部有理由，一部無理由，依民事訴
訟法第79條、第85條第2 項、第390 條第2 項、第392 條第2 項
，判決如主文。
中    華    民    國   100    年    2     月    11    日
                  民事第一庭    法  官  高文淵
以上正本係照原本作成
如對本判決上訴，須於判決送達後20日內向本院提出上訴狀
中    華    民    國   100    年    2     月    11    日
                                書記官  黃瀅螢